臺灣高等法院民事判決　　　　　　　　　　　　　　　九十二年度上字第八九一號
　　上　訴　人　甲○○
　　訴訟代理人　吳啟孝律師
　　複　代理人　范　惇律師
　　　　　　　　陳家淳律師
　　被　上訴人　乙○○
　　訴訟代理人　郭承昌律師
右當事人間請求損害賠償事件，上訴人對於中華民國九十二年七月十四日臺灣臺北地
方法院九十一年度訴字第五四九三號第一審判決提起上訴，本院於中華民國九十二年
十二月二十三日辯論終結，判決如左：
    主      文
原判決廢棄。
被上訴人應給付上訴人新台幣伍佰萬元，及自民國九十一年十月十九日起，至清償日
止，按週年利率百分之五計算之利息。
第一、二審訴訟費用由被上訴人負擔。
本判決所命給付，於上訴人供擔保新台幣壹佰陸拾柒萬元或等值之美商花旗銀行可轉
讓定期存單後得假執行，但被上訴人如於假執行程序實施前，以新台幣伍佰萬元為上
訴人預供擔保，得免為假執行。
    事實及理由
一、上訴人起訴主張：被上訴人明知台灣銀行界尚無信用狀貸款之業務，且與英商渣
    打銀行、印尼ＢＮＩ銀行均無任何往來，竟於民國（下同）八十四年十二月間，
    以信用狀詐財，由被上訴人與蔡邦家為契約當事人，陳田村為見證人之方式簽訂
    合約書，再由陳田村於八十五年一月間，出示上述合約書向上訴人詐稱，因被上
    訴人開立信用狀需保證金新台幣（未註明幣別者均同）五百萬元，俟信用狀開立
    後允諾二千萬元之報酬，並稱其有土地、貨櫃可資擔保，使上訴人陷於錯誤，而
    於八十五年一月十二日從花旗銀行台北分行匯款五百萬元至被上訴人花旗銀行高
    雄分行第0000000000號帳戶內，被上訴人詐得五百萬元後，即提供偽
    造之印尼ＢＮＩ銀行美金四千萬元之遠期信用狀保證書及該信用狀之確認書，由
    蔡邦家與陳田村交付上訴人，嗣經印尼駐華代表查證各該文件均係偽造，上訴人
    始知受騙。被上訴人之詐欺行為，係出於故意詐欺之不法意圖使上訴人受有五百
    萬元之損害，上訴人自得依侵權行為之法律關係請求被上訴人賠償所受損害五百
    萬元。又前項時效完成後，仍應依關於不當得利之規定返還其所受之利益於被害
    人。另債權人得依損害賠償之法律關係及基於不當得利之法律關係請求，係請求
    權之並存或競合，債權人得擇一行使之。上訴人將五百萬元存入被上訴人帳戶內
    ，致被上訴人無法律上原因受有利益，上訴人受有損害等情。爰本於侵權行為及
    不當得利之法律關係，求為命被上訴人返還五百萬元，及自起訴狀送達之翌日起
    至清償日止，按年息百分之五計算利息之判決。（原判決駁回上訴人之訴，上訴
    人就原判決敗訴部分全部上訴）上訴聲明：(一)原判決廢棄。(二)被上訴人應給付上
    訴人五百萬元，及自起訴狀繕本送達之翌日起至清償日止，按年息百分之五計算
    之利息。(三)願供現金或美商花旗銀行可轉讓定期存單之擔保，請准宣告假執行。
    (四)第一、二審訴訟費用由被上訴人負擔。
二、被上訴人則以：銀行業務中，授信融資業務本即有信用狀貸款業務之承作，亦即
    銀行根據信用狀對其受益人所作之融通，此有財政部函及「金融機構辦理傳統產
    業專案貸款暨信用保證專案作業簡則」之規定可稽，故以信用狀向銀行貸款以為
    週轉之用為法所許。被上訴人與蔡邦家簽訂信用狀合約後，蔡邦家係依約將五百
    萬元匯入被上訴人之帳戶中，至於蔡邦家向何人借貸以履行契約，被上訴人並不
    知悉，亦未參予借貸行為。被上訴人從未與上訴人有所接觸，更未與上訴人有任
    何借貸關係，且該五百萬元確係蔡邦家依約所支付之作業費用，上訴人請求被上
    訴人負侵權行為損害賠償責任，實無理由。被上訴人所受之五百萬元之利益係基
    於被上訴人與蔡邦家簽訂之信用狀合約，蔡邦家為支付被上訴人開立信用狀之作
    業費用所為支付者，非無法律上之原因，亦與上訴人之匯款行為無直接因果關係
    ，被上訴人自無不當得利可言。上訴人匯至被上訴人帳戶之五百萬元係陳田村向
    上訴人借貸，故上訴人主張被上訴人應返還不當得利，應就被上訴人與蔡邦家間
    之信用狀合約為斷。然被上訴人與蔡邦家間之信用狀合約並無任何瑕疵，被上訴
    人保有五百萬元之利益應屬正當；況如上訴人於訴外之主張上訴人既係與蔡邦家
    及陳田村間有消費借貸關係，上訴人可本於借貸契約向蔡邦家、陳田村請求返還
    借款，被上訴人並無不當得利情事產生。且就是否該當不當得利之要件，亦應由
    上訴人負舉證責任等語，資為抗辯。答辯聲明(一)駁回上訴。(二)訴訟費用由上訴人
    負擔。(三)被上訴人如受不利判決，願供擔保請准宣告免為假執行。
三、查被上訴人係於八十四年十二月二十七日與訴外人蔡邦家簽訂信用狀合約書，由
    訴外人陳田村為見證人，再由陳田村於八十五年一月間，出示上述合約書向上訴
    人稱被上訴人開立信用狀需保證金五百萬元，俟信用狀開立後允諾二千萬元之報
    酬，上訴人於八十五年一月十二日從花旗銀行台北分行匯款五百萬元至被上訴人
    花旗銀行高雄分行第0000000000號帳戶內等事實，為兩造所不爭執，
    並有上訴人提出之合約書影本一件、收據影本二件附卷可稽。上訴人主張：被上
    訴人係出於故意詐欺之不法意圖使上訴人受有五百萬元之損害，上訴人自得依侵
    權行為之法律關係請求被上訴人賠償所受損害五百萬元，或依關於不當得利之規
    定返還其所受之利益於被害人等語，則為被上訴人所否認，是以本件爭執要旨，
    在於被上訴人是否構成侵權行為或不當得利？茲析述如下。
四、經查：
(一)、被上訴人八十四年十二月二十七日，與蔡邦家簽訂合約書，陳田村為見證人，
      約定乙○○由英國渣打銀行開具總金額為美金五億元之信用狀，受益人為乙○
      ○，並由蔡邦家指定受狀銀行為香港渣打銀行，有合約書影本一紙為憑。俟上
      訴人於八十五年一月十一日自花旗銀行匯款新台幣五百萬元，至被上訴人花旗
      銀行高雄分行第0000000000號帳戶內，為佯稱被上訴人開立信用狀
      之資力，又因五億元之信用狀開不出來，於是被上訴人交付蔡邦家四千萬元的
      印尼BNI 銀行保證書和確認書，蔡邦家及陳田村二人於取得上揭之文書後，因
      察覺有異，乃持上揭文書向法務部調查局台北市調查處檢舉並因而查獲乙○○
      一節，亦據證人即調查員李麟於刑事審理中到庭證述明確，並有檢舉書一紙附
      卷可佐。(見原審卷第四八頁)且被上訴人交付之銀行保證書和確認書，經原法
      院八十六年度訴字第二五八號刑事判決調查審理後，據印尼臺北經濟貿易代表
      處八十七年三月二日印尼領字第一六二號函覆，認定：系爭保證書格式與印
      尼BN I銀行之智識保證書格式迥異，本案保證書之流水號非印尼BNI 所用之號
      碼，印尼BNI 銀行出具之保證書於末行具名處之標示與本案保證書不同，本案
      保證書及確認書署名之分行經理早已於保證書及確認輸出據日期前二年退休；
      本案保證書及確認書之關防皆係偽刻等情，足認係屬偽造（見原審卷第四八頁
      ）。被上訴人並因此經台灣台北地方法院檢察署以涉有偽造有價證券、偽造文
      書、詐欺等罪嫌提起公訴，並遭通緝在案，有起訴書及通緝書在卷可稽（見原
      審卷第十七至二十一頁）。
(二)、關於上訴人匯入被上訴人帳戶內五百萬元及兩造間並無合約及其他法律關係之
      事實，被上訴人並不否認，被上訴人雖辯稱係蔡邦家所匯入，收受該筆款項，
      係本於被上訴人與蔡邦家之開狀合作協議云云，然為上訴人所否認，則依舉證
      責任分配原則，被上訴人就此有利於己之事實，自應負舉證責任。被上訴人雖
      舉最高法院二八年上字第一七三九號判例，認上訴人應負舉證責任云云。惟查
      該判例是指：「非債清償之不當得利返還請求權，以債務不存在為其成立要件
      之一，主張此項請求權成立之原告，應就債務不存在之事實負舉證之責任。」
      然本件上訴人對兩造間並無合約及其他法律關係之主張，被上訴人既不爭執，
      又辯稱係另一法律原因存在，即應舉證責任轉換，與上開判例情形並不相同，
      自無援引該判例之餘地。則被上訴人並未能舉證以實其說，已難採信。
(三)、且查被上訴人於八十四年十二月二十七日與蔡邦家簽訂之合約書約定：「甲方
      （即被上訴人）由英國渣打銀行（STANDER CHARTRED BANK）開具FORMAT 3034
      STANDBY LETTER CREDIT總金額為美金五億元整，受益人（BENEFICIARY）為甲
      方乙○○先生，但受（收）狀銀行（BENEFICIARY'S BANK）由乙方蔡邦家先生
      指定為香港STANDER CHARTRED  BANK。甲方開具上述之信用狀到乙方（即蔡邦
      家）指定之銀行後，甲方必領簽字轉讓給乙方，但乙方必須要求銀行簽署保管
      該信用狀之收據，並言明不得質押及期滿（一年）由甲方領回該信用狀。乙方
      必須於甲方簽署轉讓該信用狀後七個銀行工作日內，在台灣支付新台幣壹拾捌
      億玖仟萬元正之現金或銀行開立之現金票給甲方。上述（B 款）之金額乙方應
      在雙方簽訂該協議書時，以不可撤銷之支付憑證交付甲方收執。」（見原審卷
      第十一頁）並無隻文片語提及蔡邦家有支付被上訴人系爭五百萬元之義務。合
      約書所約定蔡邦家應為給付之金額、給付方式，與給付時期，明顯與系爭五百
      萬元不符，且據前開合約書之約定，被上訴人有先給付義務，即：被上訴人須
      先由英國標準渣打銀行申請開立可轉讓擔保信用狀。且被上訴人必須將本於受
      益人地位享有付款行之信用狀額度，轉讓給蔡邦家，然被上訴人迄今，並未履
      行該合約書約定之申請開狀內容，則蔡邦家自無需先為給付被上訴人對價。又
      該合約書約定蔡邦家須給付之對價及付款方式為，先以不可撤銷支付憑證於簽
      定可轉讓契約時，供為擔保；繼而再以現金或銀行現金票支付新台幣壹拾捌億
      玖仟萬元。惟此與上訴人匯款之新台幣五百萬元，兩者金額並不相符，且差距
      頗大。被上訴人辯稱收受系爭款項，係本於被上訴人與蔡邦家之開狀合作協議
      云云，自不足採信。
(四)、又查蔡邦家於刑案（台灣台北地方法院八十六年度訴字第二五八號）審理時即
      否認曾匯款予被上訴人，且稱「乙○○是陳田村介紹認識並表示其有能力開五
      億美元之信用狀，五百萬元不是伊借的，當初伊反對，陳田村說他們要籌，陳
      田村希望以伊名義出具，給乙○○一個壓力，且乙○○有開收據，所以陳田村
      要求伊也開收據，但錢是陳田村和甲○○匯的」（見台灣台北地方法院八十六
      年度訴字第二五八號刑事判決理由蔡邦家答辯部分，原審卷第四六頁）。被上
      訴人雖引用聶貞琦之證詞，及陳田村、聶貞琦與上訴人之合約書記載「二、因
      透過聶貞琦介紹好友甲○○提供新台幣五百萬元借給蔡邦家先生支付給乙○○
      先生，作為蔡邦家先生為履行接受乙○○開出五億美元SB L/C的約定保證金。
      」、「三、陳田村先生及聶貞琦先生願意無條件提出新台幣貳仟萬元支付甲○
      ○作為分紅酬勞金，本金額於蔡邦家先生支付款項給陳田村、聶貞琦之日同時
      支付給甲○○：：：」足見系爭五百萬元契約確屬存在云云。惟查縱上訴人係
      基於該合約書之緣由與賺取分紅酬勞金之動機而匯款，仍屬上訴人與陳田村、
      聶貞琦之之協議而交付，與被上訴人及蔡邦家無關。（陳田村及聶貞琦與被上
      訴人並無合約）。原法院八十六年度訴字第二五八號刑事判決亦認定，「上揭
      五百萬元之借款乃係陳田村及聶貞琦二人為賺取開狀之紅利，向甲○○所借貸
      ，蔡邦家並未出面，亦未經手或使用上揭五百萬元之款項，否則，如係蔡邦家
      授意借款，何以上揭與甲○○簽訂之合約書及簽發予甲○○之擔保本票均未見
      蔡邦家之簽署？」（見原審卷第四七頁）況依上開蔡邦家之證詞，蔡邦家並不
      認為被上訴人有這樣的實力，所以蔡邦家根本不認為須給付被上訴人，故從未
      指示上訴人須向被上訴人給付五百萬元，上訴人亦未曾受蔡邦家之指示付款，
      準此，被上訴人何能憑據與蔡邦家間之開狀合約關係而受領前開五百萬元之款
      項，即有疑義。
(五)、蔡邦家既否認曾向上訴人借款五百萬元，且蔡邦家亦未曾匯款五百萬元予被上
      訴人乙○○，是被上訴人辯稱收受該筆款項之原因，即與客觀之證物（合約書
      ）及證人蔡邦家之證詞不符，不足採信。
五、按不當得利請求權之發生係基於「無法律上之原因而受利益，致他人受損害」之
    事實，所以造成此項事實，是否基於人之行為或特殊原因，在所不問。亦即不當
    得利所探究，只在於受益人之受益事實與受損事實間之損益變動有無直接之關聯
    ，及受益人之受益狀態是否有法律上之原因（依據）而占有，至於造成損益變動
    是否根據自然之因果事實或相同原因所發生，並非不當得利制度規範之立法目的
    。換言之，不當得利制度具有調節物權行為無因性理論而生之財產變動之特殊規
    範功能。只要依社會一般觀念，認為財產之移動，係屬不當，基於公平原則，有
    必要調節，即應依不當得利，命受益人返還。非必限定出於同一原因事實始足當
    之。(參照孫森焱著，民法債篇總論，第一○五頁)被上訴人辯稱，不當得利之構
    成要件判斷，須受益事實及受損事實為「同一」原因事實，始能判斷因果關係之
    直接性云云，對不當得利制度之規範性質與功能，容有誤會，並非可採。查被上
    訴人並不否認收受來自上訴人之匯款新台幣五百萬元，然辯稱上訴人給付五百萬
    元之原因，與被上訴人受領五百萬元之原因，並非基於同一原因，上訴人給付係
    依與陳田村等人簽立之合約書，而被上訴人受領係基於與陳田村等人之合約書，
    兩者之間，不具有不當得利因果關係之直接性云云。然而，上訴人與陳田村等人
    簽立合約書之原因，或者上訴人執有陳田村簽發作為擔保之本票，與被上訴人是
    否有法律上原因受領匯款之事實，根本不相干，蓋因上訴人縱使與陳田村等人之
    合約書有無效或得撤銷之原因存在，依據物權行為無因性理論，上訴人亦不能對
    資金之匯出，請求返還。惟如被上訴人無法律上之原因，受領該資金之結果，上
    訴人仍可以請求被上訴人返還所受利益，至於上訴人與陳田村之契約如何約定，
    概與被上訴人無關。被上訴人似乎認為因為被上訴人與蔡邦家立有合約書，蔡邦
    家有給付義務，所以被上訴人占有所受利益，於法有據，至於何人幫蔡邦家完成
    給付義務，並非所問云云。惟查資金之流動，既係由被上訴人所給付，而與上訴
    人在受領利益與給付利益間，具有直接之損益變動，是由資金變動之關係觀察，
    如果本件構成不當得利時，受損人並非蔡邦家，而係上訴人。更何況依上開說明
    ：蔡邦家並無給付被上訴人系爭五百萬元之義務。依舉證責任分配之原則，被上
    訴人抗辯其合法受有利益，自應就此負舉證責任。被上訴人之舉證既經認定不足
    採信，自應受不利之認定。
六、按無法律上之原因而受利益，致他人受損害者，應返還其利益。雖有法律上之原
    因，而其後已不存在者，亦同，民法第一百七十九條定有明文。依此規定，不當
    得利之成立要件，必須無法律上之原因而受利益，致他人受損害，且該受利益與
    受損害之間有因果關係存在。查上訴人於八十五年一月十二日從花旗銀行台北分
    行匯款五百萬元至被上訴人花旗銀行高雄分行第0000000000號帳戶內
    ，上訴人因而受有五百萬元之損失，被上訴人受有五百萬元之利益，上訴人所受
    之損害與被上訴人之受益間顯有因果關係存在。被上訴人既不爭執兩造間並無合
    約及其他法律關係之存在，所辯稱係本於與蔡邦家之開狀合作協議云云，又為蔡
    邦家所否認，顯不能證明。被上訴人取得五百萬元，即無法律上正當之原因，應
    構成不當得利。綜上所述，上訴人請求被上訴人給付五百萬元，及自起訴狀送達
    之翌日即九十一年十月十九日起至清償日止，按年息百分之五計算之利息，為有
    理由，應予准許。原審為上訴人敗訴之判決，尚有未洽。上訴意旨指摘原判決不
    當，求予廢棄改判，為有理由。爰由本院予以廢棄改判，如主文第二項所示。又
    兩造均陳明願供擔保宣告准免假執行，經核均無不合，爰分別酌定相當擔保金額
    准許之。
七、本件事證已臻明確，兩造其餘之攻擊防禦方法及所提之證據，經審酌後認均無礙
    判決之結果，又本院既認定上訴人不當得利之請求有理由，則被上訴人是否構成
    侵權行為，即毋庸審究，爰不予一一論述，附此敘明。
八、據上論結，本件上訴為有理由，爰判決如主文。
中　　　華　　　民　　　國　　九十三　　年　　　一　　　月　　　六　　　日
                                民事第四庭
                                    審判長法  官　林　敬　修
                                   　　　 法  官　劉　勝　吉
                                   　　　 法  官　藍　文　祥
右正本係照原本作成。
如不服本判決，應於收受送達後二十日內向本院提出上訴書狀，其未表明上訴理由者
，應於提出上訴後二十日內向本院補提理由書狀（均須按他造當事人之人數附繕本）
上訴時應提出委任律師或具有律師資格之人之委任狀；委任有律師資格者，另應附具
律師資格證書及釋明委任人與受任人有民事訴訟法第四百六十六條之一第一項但書或
第二項（詳附註）所定關係之釋明文書影本。
中　　　華　　　民　　　國　　九十三　　年　　　一　　　月　　　八　　　日
　　　　　　　　　　　　　　　　　　　　　書記官　顧 倪 淑貞
附註：
民事訴訟法第四百六十六條之一（第一項、第二項）：
對於第二審判決上訴，上訴人應委任律師為訴訟代理人。但上訴人或其他法定代理人
具有律師資格者，不在此限。
上訴人之配偶、三親等內之血親、二親等內之姻親，或上訴人為法人、中央或地方機
關時，其所屬專任人員具有律師資格並經法院認為適當者，亦得為第三審訴訟代理人
。
